臺灣高等法院臺中分院刑事判決　　　　99年度上易字第1162號
上　訴　人
即　被　告　呂春成
上列上訴人因詐欺案件，不服臺灣臺中地方法院98年度易字第19
71號中華民國99年7月30日第一審判決（起訴案號：臺灣臺中地
方法院檢察署97年度偵續一字第35號），提起上訴，本院判決如
下：
    主  文
上訴駁回。
    犯罪事實
一、呂春成基於意圖為自己不法所有之概括犯意，於民國93年11
    月間，在其所經營位於臺中市○區○○路1段631號A棟12樓
    之3之六葉科技有限公司（下稱六葉公司，登記負責人為呂
    春成之女呂少君－業經臺灣臺中地方法院檢察署以96年度偵
    字第519號為不起訴處分確定在案），分別向謝庭芝、林阿
    追、許淑貞、林淑貞及吳芳蘭等5人(下稱謝庭芝等5人) 佯
    稱：伊係美商萊科思有限公司臺灣分公司(下稱萊科思公司)
    總裁，經營健康食品之多層次傳銷業務，謝庭芝等5人可各
    投資新臺幣(下同)30萬元，伊將負責經營、建立新組織，替
    投資人等招攬會員，各投資人可於13個月內自組織獎金中領
    回40萬8,000元，若有不足，伊將補足云云，使謝庭芝等5人
    信以為真並陷於錯誤，而分別於93年11月12日、15日、18日
    、19日、23日與呂春成簽立企業合作契約書，謝庭芝於簽約
    當日即93年11月12日給付現金2萬元予呂春成，餘款28萬元
    以其子李式中之永豐商業銀行、中國信託商業銀行之信用卡
    繳納投資款，林阿追於簽約當日即93年11月15日，以現金30
    萬元繳納投資款予呂春成，許淑貞及林淑貞分別於93年11月
    19日、93年11月22日匯入呂少君於合作金庫商業銀行西臺中
    分行開設之帳號0000000000000號帳戶內各30萬元之投資款
    ，吳芳蘭係於93年年底間給付現金30萬元繳納投資款予呂春
    成。嗣謝庭芝等5人於3個月後發現上開六葉公司已人去樓空
    ，經四下探詢始尋得呂春成，呂春成又提議由其集資投資豐
    立富物流有限公司，並以謝庭芝等5人名義加入，俟謝庭芝
    等5人獲利30萬元時契約即終止，且不足30萬元部分由呂春
    成補足，然事後呂春成又不知去向；謝庭芝等5人於94年5、
    6月間，再次查悉前往呂春成所經營而遷址至臺中市○○區
    ○○路4段934號9樓之1之六葉公司，呂春成復提議謝庭芝等
    5人加入六葉公司，並在上開企業合作契約書補充註明「謝
    庭芝等5人在六葉公司之薪資於合約到時若不足40萬8,000元
    ，由呂春成補足」之履約條件。惟呂春成仍無意履行，僅分
    別在94年6月24日、同年8月29日各給付3,600元、450元予謝
    庭芝等5人，然於94年10月間再次遷址至臺中市○區○○路1
    段629號7樓之3後，隨即為謝庭芝等5人尋獲，呂春成只得再
    簽發面額各為40萬元之本票5紙予林阿追等5人，擔保其將於
    95年6月30日前，給付謝庭芝等5人各30萬元，其餘欠款則於
    同年8月31日返還。詎呂春成仍一再遷址及藉詞拖延，始終
    未履行前開約定，且未主動告知謝庭芝等5人其去向，謝庭
    芝等5人至此始知受騙。
二、案經謝庭芝、林阿追、許淑貞、林淑貞及吳芳蘭訴由臺灣臺
    中地方法院檢察署檢察官偵查起訴。
    理    由
一、證據能力之說明：
(一)、按被告以外之人於偵查中向檢察官所為之陳述，除顯有不
      可信之情況者外，得為證據，刑事訴訟法第159條之1第2
      項定有明文。蓋因檢察官與法官同為司法官，且檢察官代
      表國家偵查犯罪，依法有訊問被告、證人及鑑定人之權力
      ，且須對被告有利、不利之情形均應注意，況徵諸實務運
      作，檢察官實施刑事偵查程式，亦能恪遵法定程式之要求
      ，不致有違法取證情事且可信度極高，此外，依刑事訴訟
      法第248條第1項前段，於偵查中之被告，就證人所為證言
      本得詰問證人，其詰問權已受保障；縱被告於偵查程式中
      未詰問證人，就得為證據之被告以外之人於偵查中向檢察
      官所為之陳述，其詰問權之欠缺，亦非不得於審判中由被
      告行使以補正，而完足為經合法調查之證據（最高法院97
      年度臺上字第356號判決意旨參照）。查本案證人許淑貞
      、劉雪櫻部分，被告呂春成並未提及檢察官在偵查時有任
      何不法取供之情形，是客觀上並無顯不可信之情況，且證
      人許淑貞、劉雪櫻於本院審理時，已基於證人之地位經合
      法具結，並在賦予被告對質詰問機會之情形下為證述，而
      被告對證人王瑞祥、陳彩薇於偵查中之證詞均表示沒有意
      見，顯見於本院並無對證人王瑞祥、陳彩薇行對質詰問權
      ，故依上開說明意旨，證人許淑貞、劉雪櫻、王瑞祥、陳
      彩薇於偵查中之證言，已屬完足證查之證據，自具有證據
      能力。
(二)、被告以外之人於審判外之陳述，雖不符同法第159條之1至
      第159條之4之規定，而經當事人於審判程序同意作為證據
      ，法院審酌該言詞陳述或書面陳述作成時之情況，認為適
      當者，亦得為證據。當事人、代理人或辯護人於法院調查
      證據時，知有第159條第1項不得為證據之情形，而未於言
      詞辯論終結前聲明異議者，視為有前項之同意，亦為同法
      第159之1第2項及第159條之5所分別明定。本案告訴人謝
      庭芝、林阿追、林淑貞、吳芳蘭在偵查中之指陳內容，固
      為被告以外之人在審判外之陳述，均屬傳聞證據，惟被告
      就前開審判外之陳述，迄於言詞辯論終結前，對於該等證
      詞之證據能力均未為異議之聲明，而本院審酌上開告訴人
      謝庭芝、林阿追、林淑貞、吳芳蘭陳述作成時之情況，核
      無違法取證及證明力明顯過低而顯有不可信之瑕疵及情況
      ，亦認為以之作為證據為適當，故依上開規定及說明，前
      開告訴人謝庭芝、林阿追、林淑貞、吳芳蘭之陳述自得作
      為證據。
二、訊據上訴人即被告呂春成固坦承於上開時間分別與告訴人謝
    庭芝、林阿追、許淑貞、林淑貞及吳芳蘭等5人簽立企業合
    作契約書，且向告訴人謝庭芝等5人稱投資30萬元，由伊負
    責招攬下線，各投資人可於13個月內自組織獎金中領回40萬
    8,000元，並分別收取30萬元等事實，惟矢口否認有何詐欺
    取財之犯意，並辯稱：伊確實有以六葉公司名義簽發3張支
    票及交付現金予萊科思公司用以繳交會員費及購買產品，伊
    以臺中市○區○○路1段631號12樓之3當作會場，招攬會員
    並有經營萊科思公司業務，伊也有幫告訴人謝庭芝等5人找
    下線並提出下線組織圖為證，後因為萊科思公司與伊解約故
    無法履約，伊後來提議投資豐立富物流有限公司，將告訴人
    謝庭芝等5人之投資款轉入，後來豐立富物流有限公司停業
    ，伊才提議加入伊自己之公司即六葉公司，並簽下協議書及
    本票以示負責，六葉公司改地址時也有告知告訴人謝庭芝等
    5人，後因經營不善所以結束營業，伊並無挪用告訴人謝庭
    芝等5人之投資款，整個資金均用在組織上，有800多個會員
    都是以2,000元加入，其會員費的錢均係伊幫忙給付，伊自
    己亦係投資好幾百萬元下去，希望能查明整個組織運作的模
    式云云，惟查：
(一)、被告雖提出告訴人謝庭芝、許淑貞下線組織圖1份為證(見
      原審卷頁35) ，惟此份下線組織圖業經告訴人謝庭芝及許
      淑貞到庭陳稱：會員名單上所出現之會員名字是伊自己找
      的，並不是被告拿取伊投資款項後，幫伊找的會員等語(
      見原審卷頁28反) ；另被告所提出美商萊科思組織圖3張(
      見臺灣臺中地方法院檢察署95年度他字第705號卷頁52至
      54)，亦僅記載「許淑貞推薦林淑貞、林戴碧蓮(即告訴人
      林阿追之妻)推薦吳阮英嬌、謝庭芝推薦賴佳妤、吳芳蘭
      推薦丁惟介、李易子」之資料，並無以告訴人謝庭芝等5
      人各投資30萬元後應有之下線組織規模之資料。且證人劉
      雪櫻於偵訊及原審審理中均具結證述：伊是透過王瑞祥介
      紹到被告位於臺中市○區○○路1段631號的會場，93年11
      月間，其又介紹告訴人謝庭芝等5人到該會場，被告在會
      場提倡以30萬元加入投資，亦即，原本參加萊科思公司的
      會員要繳交會費1萬3,000元，萊科思公司之獎金制度是下
      線加入後，下線要買產品，才會有組織獎金，現投資人一
      次拿30萬元給被告，則以30萬元除以1萬3,000元，即為被
      告應代投資人發展下線的人數，故告訴人謝庭芝等5人同
      意各投資30萬元，係先付出組織其下線之每位1萬3,000元
      給被告，再由被告負責找下線，但實際上被告都沒有找，
      一個都沒有等語(見臺灣臺中地方法院檢察署95年度他字
      第705號卷頁42、43、原審卷頁86反至87)，是被告向告訴
      人謝庭芝等5人收取各300,000元之投資款後，並無依前揭
      企業合作契約書之內容代為發展下線組織以領取組織獎金
      一情應可認定，是被告辯述其有幫告訴人謝庭芝等5人找
      下線之詞，並非可信。
(二)、又證人王瑞祥於偵查中具結證稱：被告鼓吹稱不須花1萬
      5,700元加入萊科思公司會員，只要花3,000元即可，本來
      加入萊科思公司會員可拿7瓶產品，若僅以3,000元加入，
      就只能拿2瓶，其他由組織拿走，由被告負責操盤，但伊
      只有加入時以3,000元買2瓶產品，伊沒有賣過產品，但伊
      因為介紹劉雪櫻等其他人加入，所以有拿到組織獎金之情
      (見臺灣臺中地方法院檢察署96年度偵續字第200號卷頁11
      2)；及證人陳彩薇於偵訊時具結證述：伊是劉雪櫻介紹的
      ，繳了1萬3,600元，加入後為了領獎金，故介紹弟媳劉于
      瑄加入，也是由伊刷卡繳費，伊沒有賣過產品之情(見上
      開第200號偵續卷頁112)；及證人謝麗真雖在原審審理時
      先具結證稱：在萊科思公司有伊的組織，這些組織是被告
      幫伊安排的人，下線會員會費亦係被告幫伊繳納，伊沒有
      繳錢給被告，有拿到下線的分紅之詞(見原審卷頁204反至
      205)，然嗣改證稱：組織圖以伊為首建構的下線，其中曾
      倩嫈、江佩容、余武松及周竣琳係伊招攬的，他們自己繳
      會員費，係繳1萬3,000元或1,000元的會費，伊忘記了，
      組織圖上伊不認識的下線係被告安排的，其會費是否係被
      告繳的，伊並不清楚，關於鄒向良、黃寶緯是曾倩嫈自己
      找的下線或係被告安排的，伊不知道之詞(見原審卷頁204
      至205)，嗣復又改證稱：伊與下線繳1,000元予被告，由
      被告再補到1萬3,000元繳給萊科思公司成為會員，被告係
      以團隊模式來運作，先來的先安插到系統內，所以伊的下
      面才會有下線之詞(見原審卷頁206反至207)，以及被告於
      原審審理時亦供述：後來告訴人謝庭芝等5人下線的會員
      只要繳3,000元即可加入會員，但伊還要針對每個會員額
      外以1萬2,000元繳給萊科思公司，告訴人的投資款即係以
      這樣的方式繳給萊科思公司，因為投資係以這種模式發展
      ，先加入會員的就先發展，因為會員有些經濟較差，故以
      此種方式讓他們出力來運作，後來因為發展速度太快，中
      途被萊科思公司解職，向告訴人謝庭芝等5人所收取的錢
      是用來向萊科思公司買產品、作為營業處的管銷費用及保
      證薪之情(見原審卷頁280反、281、282反)；並證人郭美
      貝在原審審理時具結證述：伊係以3,000元加入萊科思公
      司，拿2瓶產品，後來萊科思不認同被告的方式，故將被
      告的國外現金卡停卡，即被告不能再繼續領獎金之詞(見
      原審卷頁94反、96反、97)，及其嗣改證稱：伊也有投資
      300,000元交給被告，好像有幾個下線是被告幫伊找的，
      伊知道加入萊科思公司的會員是支付1萬3,000元，下線只
      支付2,000元或3,000元加入萊科思公司會員，其中1萬元
      的差額應該是從伊交付的30萬元來貼之詞(見原審卷頁97
      反)。綜上，足見被告確有以繳納少額會員費及領取較少
      數量產品之方式，不當擴張組織下線，並以所收取之投資
      款項，作為自行決定組織下線名單的費用及部分報件至萊
      科思公司成為會員之會費及公司內部營業開銷之費用，並
      非以繳納全額會員費並購買產品之正常方式招募萊科思公
      司的會員，是縱認被告將告訴人等5人各投資之30萬元作
      為發展組織運作模式下線的費用，然此非係用在作為發展
      告訴人謝庭芝等5人的下線組織所須之扣除2,000元或3,00
      0元後之加入萊科思公司會員的差額費用，故被告所辯述
      其將告訴人謝庭芝等5人之投資款資金均用在組織運作模
      式上之詞，已難據以作為認定被告無詐騙告訴人等5人之
      合理憑據。
(三)、被告雖提出購買萊科思公司產品之支票3張為證(下稱上開
      支票3張)為證，然：
   1、上開3張支票票號各為AA0000000、AA0000000、AA0000000
      ，發票日期為93年10月26日、93年11月2日、93年11月20
      日，金額分別為754,000元、117,000元、1,027,000元，
      而發票日期為93年11月20日之票號AA0000000之支票影本
      上後有記載「105件X13000＝0000000-00/4繳26件抽回＝
      338000」之文字，顯見該張支票係在93年11月4日以前即
      已開立，且被告亦自承上開支票3張均在93年11月4日前就
      已開立之情(見原審卷頁281反)，惟經核對告訴人謝庭芝
      等5人與被告簽立之上開企業合作契約書之日期，分別為
      93年11月12日、15日、18日、19日、23日，足見被告在與
      告訴人謝庭芝等5人成立上開企業合作契約書前，即已開
      出上開3張支票予萊科思公司作為他人繳納會費之用一情
      應可認定。
   2、上開票號AA0000000之支票係於93年11月2日即經由台灣銀
      行健行分行提出交換，及票號AA0000000、AA0000000之支
      票係於93年11月23日經由合作金庫商業銀行復旦分行託收
      委由臺中分行提示之情，此有合作金庫商業銀行西臺中分
      行於96年6月14日合金西台中支字第0960002948號函1件、
      96年9月27日合金西台中支字第0960004714函1件、臺灣銀
      行健行分行96年9月7日健行營字第09650005351號函1份及
      上開支票3張正反面影本3份在卷可佐(見上開第200號偵續
      卷頁52、64、69至71、原審卷頁247)；然被告與告訴人謝
      庭芝簽訂之企業合作契約書上記載：「簽約日付現2萬元
      ，另刷22份，刷卡通過後正式合約生效，刷卡通過後，再
      退還6,000元」等語，並告訴人謝庭芝之子李式中之永豐
      商業銀行信用卡自93年11月30日至93年12月11日陸續刷卡
      15次計18萬7,625元，此有該行信用卡處控管部於99年5月
      28日以永豐銀控管部(099)字第00353號函覆消費明細資料
      1份可佐，並告訴人謝庭芝表示尚用其子李式中另1張中國
      信託商業銀行信用卡刷了8萬餘元，此有原審公務電話紀
      錄表1份在卷可稽(見原審卷頁254)，及告訴人林阿追於原
      審審理中陳稱：伊於訂約那天即93年11月15日，以現金30
      萬元繳納之情(見原審卷頁212反面)，及告訴人許淑貞及
      林淑貞分別於93年11月19日、93年11月22日匯入呂少君之
      上開帳戶各30萬元，且呂少君之上開帳戶，並無在告訴人
      許淑貞、林淑貞匯入各30萬元後，有於93年11月23日支出
      票號AA0000000、AA0000000支票票款之情，此有合作金庫
      商業銀行西臺中分行99年4月9日合金西台中存字第099000
      1318號函附呂少君之合作金庫銀行西臺中分行帳號000000
      0000000號之分戶交易明細表1張(見原審卷頁241至244)在
      卷足憑，並告訴人吳芳蘭於檢察官偵訊時指陳其係於93年
      年底間給付現金予被告之情(見上開第200號偵續卷頁84)
      ，且均為被告所不爭執，顯見被告並未將自告訴人謝庭芝
      等5人收取之30萬元，作為支付上開支票3張票款之用甚明
      。
   3、再衡諸證人劉經宇於原審審理時具結證述：伊有一次在萊
      科思公司位於臺北市○○○路之臺灣分公司，有看到被告
      拿上百萬的錢來報件，該次的錢無法包含被告所有下線應
      該繳納之會費，是被告先拿上百萬元去繳會費後，才聽聞
      有一群老師在被告位於臺中市○區○○路上之營業處加入
      萊科思公司之經銷商等語(見原審卷頁198、199)，是依證
      人劉經宇之證詞，更可證明上開支票3張與告訴人等五人
      之投資款無關。
   4、綜上，縱被告有提出上開支票3張為證，然此3張支票之開
      立日期既在被告與告訴人謝庭芝等5人簽定企業合作契約
      書之前，且亦無證據可資證明被告有以告訴人謝庭芝等5
      人繳交之30萬元作為支付上開支票3張票款，即難僅憑上
      開支票3張為被告有利之證據。
(四)、被告迄今均無法提出其於收到告訴人謝庭芝等5人繳交之
      各30萬元後，有向萊科思公司繳納會員會費或購買產品之
      證明，且參以萊科思公司於96年9月11日陳報狀回函中載
      明：「經查呂春成於民國93年加入敝公司成為一位直銷商
      …。其自民國94年起至今即未再訂貨，故未有任何佣金所
      得。」(見上開第200號偵續卷頁65)之內容，益徵被告於
      收到告訴人謝庭芝等5人繳交之各30萬元後，確未依上開
      企業合作契約書之內容幫告訴人謝庭芝等5人發展下線組
      織，自無從保證告訴人謝庭芝等5人可自組織獎金中領回
      40萬8,000元。是綜此，上開被告與告訴人謝庭芝等5人簽
      立之企業合作契約書上記載「二、1、甲方(指被告)保證
      13 個月內乙方(指告訴人等5人)由組織獎金中領回總收入
      需達40萬8,000元整…三、經營期間，乙方全權授權甲方
      運作，不作干涉…」等文句，已可認定係被告使告訴人謝
      庭芝等5人交付投資款各30萬元之詐術方法之行為實施。
(五)、證人林鎮豐於原審審理中具結證稱：被告當時係以六葉公
      司名義加入豐立富物流有限公司，伊收到之六葉公司及全
      部會員的金額總計為41萬5,100元，當時被告係以支票來
      支付，告訴人謝庭芝等5人並不是各以30萬元加入豐立富
      物流有限公司等語(見原審卷頁208、209反)，並有證人林
      鎮豐所簽立之記載「茲到六葉公司交付支票面額41萬5,10
      0元整，兌現日94年6月20支票號碼AA0000000無訛，豐立
      富物流有限公司、林鎮豐、中華民國94年5月5日」等文字
      收條1張、豐立富物流有限公司會員申請表5份在卷可稽(
      見上開第705號他卷頁56至61)；復觀被告所提出之豐立富
      物流有限公司會員申請表，其上載明份數為「2份」，而
      每份金額為「1萬6,800元」，亦經證人林鎮豐在原審證述
      明確，則二份之金額，亦不過「3萬3,600元」（縱以被告
      主張之每份「1萬9,800元」計算，其金額亦不過3萬9,600
      元」）；並酌以證人郭美貝在原審審理時具結證述：伊知
      道被告於94年2、3月間有以告訴人謝庭芝等5人之名義加
      入豐立富物流有限公司，是以六葉公司名義開立的支票，
      幫告訴人謝庭芝等5人繳納費用，後來伊覺得該公司不是
      很穩定，故建議被告帶告訴人謝庭芝等5人去辦理解約，
      告訴人謝庭芝等5人亦有辦理解約之詞(見原審卷頁95反、
      96)，應認被告並未因萊科思公司解約後，而將告訴人謝
      庭芝等5人之全部投資款即各30萬元轉入豐立富物流有限
      公司，是被告空言辯述其有將告訴人謝庭芝等5人之投資
      款轉入豐立富物流有限公司，並未對告訴人謝庭芝等5人
      實施詐欺犯行之詞，殊無足採。
(六)、又被告經營之六葉公司係於92年8月25日核准設立，於93
      年8月25日設址於之臺中市○區○○路1段631號12樓之3，
      及於94年3月22變更設址為臺中市○區○○○路2段3號3樓
      之6，94年6月21日變更設址為臺中市○○區○○路4段934
      號9樓之1，此有高雄市政府於99年1月20日以高市府經二
      公字第09900417180號函覆玖品科技有限公司(原名：六葉
      科技有限公司) 歷次變更登記表影本1份在卷可證(見原審
      卷頁136至143)，是被告所經營之六葉公司確有3次變更地
      址之事實，且告訴人謝庭芝等5人均否認被告有告知六葉
      公司搬家遷址之事，是被告辯稱有將六葉公司搬家改住址
      之事告知予告訴人謝庭芝等5人之詞，已屬無從證明而不
      可採信之。又證人郭美貝在原審審理時雖具結證述：伊知
      道也協助被告轉移到六葉公司，當時告訴人謝庭芝等5人
      亦領到一些獎金，事後亦協助開出40萬元的本票予告訴人
      謝庭芝等5人之詞(見原審卷頁96)，惟查，依據被告與告
      訴人謝庭芝等5人於94年10月21日所簽立之協議書約定「
      一、甲方(指被告)積欠乙方(指告訴人謝庭芝等5人)400,
      000元整，並開本票1張作為憑證。」之內容，被告並未於
      本票記載之到期日即95年8月31日清償票據金額各為40萬
      元之票款予告訴人謝庭芝等5人，況被告所開立作為憑證
      之本票5張均未記載發票日之本票應記載事項之一，其票
      據係屬無效，此觀票據法120條第1項、第11條第1項規定
      自明，是被告辯述其與告訴人謝庭芝等5人簽立上開協議
      書並開立上開5張本票，係表示其有要負責還款云云，顯
      屬有疑，且告訴人謝庭芝等5人雖均有自六葉公司領到獎
      金之事，惟其給付金額僅係94年度各係4,050元，此有各
      類所得扣繳暨免扣繳憑單5張及告訴人林阿追、林淑貞、
      吳芳蘭等人之帳戶交易明細表3份在卷可參(分別見上開第
      705號他卷頁67至69、原審卷頁237、240、253)，核與告
      訴人謝庭芝等5人所投資之各30萬元相差甚多，是被告辯
      稱其自始未有詐欺之意圖及犯意云云，洵無足取。
(七)、證人戴竹蓮在本院審理中雖證稱：伊有加入被告之組織，
      其型態為共同經營企業，只要能創利潤，就不限經營那幾
      個事業，且有關事業之經營，授權被告全權處理；如果被
      告未被萊科思公司停權，會員一年後，應該有可能每個領
      到10萬元等語；惟其亦稱被告與告訴人等五人簽約，伊並
      未在場，不知道被告與告訴人等五人約定之內容等語；自
      不足為被告有利之認定。被告又稱其中告訴人謝庭芝所付
      之28萬元，是以刷卡方式付給萊科思公司，並非由伊取走
      等語。此部分固有永豐商業銀行及中國信託商業銀行之函
      文可參；惟依上述說明，被告於取得告訴人之款項後，並
      未依約為告訴人發展組織，縱其中有部分流項入萊科思公
      司，亦與告訴人等人無關，而無從為被告有之認定。
（八）此外，本案尚有被告名片4張、企業合作契約書5份、合作
      金庫銀行存款憑條2張、本票5張、協議書5份、公司基本
      資料查詢、營業登記資料公示查詢、營利事業關係人資料
      查詢、營利事業登記基本資料查詢、公司及分公司基本資
      料查詢各1件在卷可佐，故綜據上述，被告向告訴人謝庭
      芝等5人佯稱各投資30萬元，可幫其負責經營及建立新組
      織、招攬會員，並承諾可於13個月內自組織獎金內領回40
      萬8,000元，惟並未履約幫告訴人謝庭芝等5人招攬會員以
      領回40萬8,000元之組織獎金，且未將告訴人謝庭芝等5人
      之全部投資款轉入豐立富物流有限公司投資，又告以告訴
      人謝庭芝等5人轉投資至六葉公司後，六葉公司搬遷改址
      之事均未告知告訴人謝庭芝等5人，且迄今未依協議書內
      容履約，尚開立無效之本票作為告訴人謝庭芝等5人之債
      權憑證，並給付極少金額而與告訴人謝庭芝等5人投資金
      額不成比例之獎金予告訴人謝庭芝等5人，應認被告基於
      意圖不法所有之詐欺取財犯意，對告訴人謝庭芝等5人施
      以詐術致其等陷於錯誤而交付投資款各30萬元之事證已臻
      明確，被告犯行洵堪認定，應依法論科。又本案事證已經
      明確，被告聲請傳訊蘇日進、劉素雲、郭美貝、陳建平、
      洪梓琛、劉經宇、謝麗貞、黃文財、蕭含笑、潘福全、吳
      沅翰、吳麗茹、Valarie Williams等人，以證明其無詐欺
      行為，即無必要。
三、按刑法於民國94年2月2日經總統令修正公布，於95年7月1日
    施行，修正後刑法第2條第1項規定：「行為後法律有變更者
    ，適用行為時之法律。但行為後之法律有利於行為人者，適
    用最有利於行為人之法律。」其中與本件有關部分之第2條
    、第33條第5款、第56條均業已修正，刑法施行法增訂之第1
    條之1亦於95年6月14日公布，並自同年月16日起施行。按「
    行為後法律有變更者，適用行為時之法律，但行為後之法律
    有利於行為人者，適用最有利於行為人之法律」，修正後刑
    法第2條第1項定有明文。此條規定係規範行為後法律變更所
    生新舊法律比較適用之準據法，本身尚無新舊法比較之問題
    ，於新法施行後，應一律適用新法第2條第1項之規定，為「
    從舊從輕」之比較。另修正後刑法第28條關於共同正犯之規
    定雖有修正，刑法施行法亦增列第1條之1之規定，然於本案
    具體適用結果，前揭條文之變更並無有利、不利被告之情形
    ，自應逕依裁判時法即修正後刑法第28條及刑法施行法第1
    條之1之規定論處(最高法院95年11月7日95年第21次刑事庭
    會議決議，98年度臺上字第5635號、96年度臺上字第5331、
    5438號判決意旨參照)。再按本次法律變更，比較時應就罪
    刑有關之共犯、未遂犯、想像競合犯、牽連犯、連續犯、結
    合犯，以及累犯加重、自首減輕暨其他法定加減原因(如身
    分加減)與加減例等一切情形，綜其全部罪刑之結果而為比
    較(最高法院95年5月23日95年度第8次刑庭會議決議參照)。
    茲就本件新舊法比較結果說明如下：
(一)、法定本刑中，關於得併科罰金刑最低額部分，依修正後刑
      法第33條第5款規定為「罰金：新臺幣一千元以上，以百
      元計算之」，較舊法所定罰金最低額為「銀元一元以上」
      為重，經比較新舊法之結果，自以修正前規定較有利於被
      告(最高法院96年度台上字第7342號判決參照)。
(二)、修正後刑法業已刪除連續犯之規定，此刪除雖非犯罪構成
      要件之變更，但顯已影響行為人刑罰之法律效果，自屬法
      律有變更。而連續犯刪除後，依數罪併罰之結果，未必對
      行為人有利，應以修正前連續犯裁判上一罪之規定對行為
      人有利。
(三)、被告行為後法律有變更，綜上比較以被告行為時之法律較
      有利於被告，應依修正後刑法第2條第1項前段規定，適用
      被告行為時即修正前之規定處斷。
四、核被告呂春成所為係犯刑法第339條第1項之詐欺取財罪，被
    告對告訴人謝庭芝等5人所犯多次詐欺取財之犯行，其時間
    緊接，犯罪構成要件相同，顯係基於概括之犯意反覆而為，
    屬連續犯，應依修正前刑法第56條連續犯之規定論以一罪，
    並加重其刑。
五、原審以被告罪證明確，因而適用刑法第2條第1項前段、(修
    正前)第33條第5款、(修正前)第56條、第339條第1項、(95
    年7月1日修正施行前)第41條第1項前段，刑法施行法第1條
    之1、廢止前罰金罰鍰提高標準條例第2條，現行法規所定貨
    幣單位折算新臺幣條例第2條，中華民國96年罪犯減刑條例
    第2條第1項第3款、第7條、第9條規定，並審酌被告不思以
    正當途徑獲取金錢，竟以不正方式向告訴人謝庭芝等5人詐
    騙，又其犯罪之動機、智識程度、手段，所詐得之款項達
    150萬元，及其犯罪後仍矯飾犯行，犯後未見悔意，並其雖
    與告訴人謝庭芝等5人成立調解，有原審99年度司中調字第
    101、102、103、104、1516號調解程序筆錄5份在卷可稽(見
    原審卷頁128至135、288)，惟迄至原審言詞辯論終結前均未
    履行調解內容，猶心存僥倖等一切情狀，量處有期徒刑一年
    。及敘明中華民國九十六年罪犯減刑條例業於96年7月4日公
    布，並自96年7月16日施行，該條例第2、3條分別明文規定
    ：「犯罪在中華民國96年4月24日以前者，除本條例另有規
    定外，依下列規定減刑：三、有期徒刑、拘役或罰金，減其
    刑期或金額二分之一」，「下列各罪，經宣告死刑、無期徒
    刑或逾有期徒刑一年六月之刑者，不予減刑：十四、刑法第
    339條」；查本件被告所犯詐欺取財罪之犯罪時間，係在96
    年4月24日以前，且本件宣告刑為有期徒刑1年6月以下，非
    屬上揭減刑條例第3條規定不予減刑之情形，故依上開規定
    ，本院應減其有期徒刑二分之一，即有徒刑六月，並諭知易
    科罰金之折算標準〔關於易科罰金之折算標準，94年2月2日
    修正並於95年7月1日施行之刑法第41條第1項修正提高為「
    以新臺幣1,000元、2,000元、3,000元折算一日」，並刪除
    「因身體、教育、職業或家庭之關係，執行顯有困難者」之
    條件，第2項增訂「前項規定於數罪併罰，其應執行之刑未
    逾6月者，亦適用之」，而95年7月1日修正施行前刑法第41
    條第1項規定「得以1元以上3元以下折算1日(復依修正前罰
    金罰鍰提高標準條例第2條規定，係就原定數額提高為100倍
    折算1日即銀元100元以上300元以下折算1日)」，故關於易
    科罰金折算標準，以95年7月1日修正施行前之折算標準對被
    告較為有利，應依刑法第2條第1項前段規定，適用95年7月1
    日修正施行前刑法第41條第1項前段、罰金罰鍰提高標準條
    例第2條規定(現已廢止)，定其易科罰金之折算標準。〕，
    以資懲儆。核其認事用法，並無不當；被告上訴意旨否認犯
    罪，為無理由，應予駁回。
據上論結，應依刑事訴訟法第三百六十八條，判決如主文。
本案經檢察官徐錫祥到庭執行職務。
中    華    民    國  100    年    3     月     29    日
            刑事第七庭   審判長法  官 林 榮 龍
                               法  官 李 秋 娟
                               法  官 黃 仁 松
以上正本證明與原本無異。
不得上訴。
                               書記官 鄧 智 惠
中    華    民    國  100    年    3    月      30    日
附錄論罪科刑法條：
刑法第339條
意圖為自己或第三人不法之所有，以詐術使人將本人或第三人之
物交付者，處5年以下有期徒刑、拘役或科或併科1千元以下罰金
。
以前項方法得財產上不法之利益或使第三人得之者，亦同。
前二項之未遂犯罰之。